【裁判字號】    91,訴,1002
【裁判日期】    920327
【裁判案由】    新型專利申請
【裁判全文】
臺北高等行政法院判決                            九十一年度訴字第一○○二號
                              .
    原      告  甲○○
    訴訟代理人  丙○○
    被      告  經濟部智慧財產局
    代  表  人  蔡練生（局長）
    訴訟代理人  乙○○
右當事人間因新型專利申請事件，原告不服經濟部中華民國九十一年一月十一日經訴
字第○九一○六一○○八六○號訴願決定，提起行政訴訟，本院判決如左：
    主  文
原告之訴駁回。
訴訟費用由原告負擔。
    事  實
一、事實概要：
    原告於民國八十八年六月四日以「室內運動器材之腳踏板構造（三）」向被告申
    請新型專利，經編為第00000000號予以審查，不予專利（下稱系爭案）
    。原告不服，申請再審查，被告仍為不予專利之處分。原告猶未甘服不服，提起
    訴願，亦遭決定駁回，遂向本院提起行政訴訟。
二、兩造聲明：
  (一)原告聲明：
    1.訴願決定及原處分均撤銷。
    2.被告對原告申請之第00000000號「室內運動器材之腳踏板構造（三）
      」新型專利案應准予專利之處分。
    3.訴訟費用由被告負擔。
  (二)被告聲明：
    1.駁回原告之訴。
    2.訴訟費用由原告負擔。
三、兩造之爭點：系爭專利案是否有違專利法第九十八條第二項之規定而不符新型專
    利要件？
  (一)原告主張之理由：
    1.訴願決定機關認材料之材質軟硬、顏色式樣等，均非新型所應論究之內容範疇
      。然參公告編號第三五八○五八號工具把手（下稱引證一）、第三三三一四五
      號中空成型體表面花紋構造（下稱引證二）、第三四五○八四號工具箱花紋體
      結構（下稱引證三）、第三五七七六三號壓條改良（三）（下稱引證四）、第
      三六七九四五號中空成型體表面花紋構造（追加二）（下稱引證五）、第四二
      九八六六號工具盒提把組構造（下稱引證六）及第四○七六四三號碟片盒體之
      構造改良（下稱引證七），由這些引證案的申請專利範圍所述內容，不難看出
      引證案的創作技術及內容皆是利用將軟質表面物覆蓋於硬質本體上，以達到使
      物品本身具有顏色變化及增加美觀性的目的及功效；換言之，引證案不論是在
      技術內容及創作目的上，甚至於使用功效上都與系爭案完全相同，若說利用將
      軟質表面物覆蓋於硬質本體上，以達到使物品本身具有顏色變化及增加美觀性
      的目的及功效技術內容、創作目的及使用功效真如訴願決定機關所言非新型所
      應論究之內容範疇，則引證案又是如何通過被告審查而認符合新型專利要件以
      獲得新型專利的准予。換言之，上述引證案在材料性質的條件上也與系爭案當
      初被認定之情況相同，但是為何上述引證案皆能通過審查而獲得新型專利的准
      予，而系爭案予以核駁。若說我國專利審查標準是一個具有公平性、公正性及
      一致性的制度，而則引證案都應被撤銷其專利權。
    2.再者，訴願決定機關另認系爭案與習用腳踏板之差異，僅在於系爭案採用本體
      、表面體之組合，而此種組合型態乃是引證案所已揭示之習用技術。若說系爭
      案係為由引證二可輕易轉用完成的話，為何申請日遠較引證二之公告日為晚的
      引證六及引證七卻能在引證二被核准公告後還被陸續核准其新型專利權，其原
      因只因引證六及引證七與引證二係分屬不同領域的技術創作，且引證六及引證
      七的創作內容皆能克服其技術領域中的技術問題而符合專利審查基準中轉用新
      型所述具有進步性要件，所以能在引證二被核准公告後還能獲得新型專利的准
      予，同樣的，系爭案不僅與引證二分屬完全不同技術領域，與引證一、引證三
      、引證四、引證五、引證六及引證七也是差距甚大的技術領域，且同時能克服
      其技術領域（運動器材之腳踏板）的技術問題（踏板顏色單調及材質太硬而造
      成使用者長時間使用後腳部的疼痛）與增進功效（使踏板具顏色變化及避免使
      用者腳部疼痛），但在相同條件之下，引證六及引證七能獲得新型專利的准予
      ，而系爭案卻遭受核駁，審查標準顯有不公。另外，若說以系爭案與引證二在
      分屬完全不同且技術領域差距甚大的情況下仍被以熟習該項技術者易於思及的
      轉用的理由予以核駁的話，原告認引證六是更應該被核駁的，因為就技術領域
      的差距性來說，引證六係為工具箱之握把的技術領域，而引證二則為工具箱的
      技術領域，工具箱與腳踏板間技術領域的差異應會比工具箱與工具箱之握把間
      技術領域的差異來得大，因此，若說引證六在與引證二屬於相近技術領域且具
      有相同技術內容、創作目的及使用功效的情況下，都能獲得新型專利的准予，
      與引證二屬於完全不同且差距甚大的系爭案更具有獲得新型專利准予的資格。
    3.另外，根據專利法的規定，獲得新型專利准予的專利要件係為新穎性、進步性
      及產業利用性三項；換言之，若要論究系爭案是否具有獲得新型專利准予的資
      格，則應以系爭案是否具有上述三項要件為審查標準，將系爭案與習用一體式
      運動器材腳踏板（即系爭案第一圖）就結構特徵、使用功效及產業利用性逐一
      比較如下：
      (1)就新穎性而言：在結構特徵上，系爭案的本體與表面體係屬兩種不同材料者
        ，而這樣的結構特徵係為習用腳踏板所不具有的；系爭案之本體係屬硬質材
        料所製成的，且其表面體則屬軟質材料所製成，而這樣的結構特徵係為習用
        腳踏板所不具有的；系爭案之表面體的硬度係較本體的硬度為軟，並能使表
        面體包覆樞設於本體之表層上，而這樣的結構特徵更是習用腳踏板所不具有
        的；因此，系爭案的結構特徵是習用腳踏板的結構特徵所不具有的，是故，
        系爭案具有新穎性。
      (2)就使用功效而言：如系爭案申請內容所述，習用運動器材腳踏板皆是利用鐵
        質材料或硬質塑膠材料一體射出成型製成，當消費者在使力踩踏時，接觸到
        的往往是冰冷且硬梆梆的材質，長時間踩踏使用下來，往往會造成消費者腳
        底有種冰冷且不舒適的感覺；反觀系爭案，系爭案係利用不同材質分別構成
        本體與表面體，且該表面體的硬度係較本體的硬度為軟，因此，即使消費者
        經過長時間的使力踩踏，腳底的感覺仍會是非常舒適柔軟的，因此，系爭案
        實較習用腳踏板具有較佳的進步性；再者，習用腳踏板由於皆是利用一體成
        型射出製成，因此，在成色上往往僅有毫無變化的單一顏色，看起來相當單
        調乏味；反觀系爭案，系爭案係利用本體與表面體相互結合構成，在組合方
        式上，往往能將一個本體分別與不同顏色及花紋設計的表面體相互組合而使
        該腳踏板具有二種以上的顏色變化，而能有效增加運動器材視覺的活潑度及
        顏色變化；因此，系爭案實較習用腳踏板具有較佳的進步性。
      (3)就產業利用性而言：承如上述，習用運動器材腳踏板係利用一體成型射出製
        成，即便其表面紋路再怎麼變化，仍然只有單一的顏色，在整體的美觀性及
        價值感上，實不足以吸引消費者的眼光及刺激消費者的購買慾；反觀系爭案
        ，系爭案之腳踏板由於具有兩種以上的顏色變化，在運動器材的整體美觀性
        上乃具有畫龍點睛之效，在價值感上亦較腳踏板為單一顏色的運動器材為高
        ，而能廣為吸引消費者的眼光並刺激消費者的購買慾，進而提高市場的佔有
        率；因此，系爭案實較習用腳踏板具有較佳的產業利用性。
  (二)被告主張之理由：
    1.引證一至七中，除引證二為核駁系爭案之引證案，餘引證一、引證三至七均為
      與系爭案審查無涉之他案，當無以援引比照。原處分係經與習用室內運動器材
      之腳踏板構造（即系爭案第一圖）及引證案比較後，認定系爭案不具進步性，
      而非僅以系爭案與引證案間比較。原告單純以技術領域觀點，就系爭案與各引
      證間或引證二、六間比較，顯已非客觀；故系爭案乃是經與習用結構（即系爭
      案第一圖）比較，系爭案僅是將一體式改為本體、表面體結合式，而系爭案所
      運用的這種結合方式，係引證案面板與花紋結合者相同之方式，系爭案自係可
      輕易由引證案輕易轉用在習用結構上，是以系爭案自難謂具有進步性。
    2.系爭案為運用申請前既有技術所能輕易完成且未能增進功效者，此乃專利法第
      九十八條第二項之規定，故原處分依專利法條之明文規定核駁系爭案不予專利
      ，自屬無訛。另新型之技術內容為物品之形狀、構造或裝置之創作或改良（即
      專利法第九十七條所明文規定者），故有關材料之軟硬、顏色，此等亦非為新
      型保護之內容；況材料之軟硬、顏色，此等概屬材料之既有性質，為實施時所
      可適當撰取調整者，自也難謂已具有進步性。
    理  由
一、原告起訴時，被告代表人為陳明邦，嗣於九十一年九月九日變更為蔡練生，茲據
    被告新任代表人具狀聲明承受訴訟，核無不合，應予准許，合先明。
二、原告於八十八年六月四日以「室內運動器材之腳踏板構造（三）」向被告申請新
    型專利，經編為第00000000號予以審查，不予專利。原告不服，申請再
    審查，被告仍為不予專利之處分。原告不服，提起訴願，亦遭決定駁回之事實，
    有原告新型專利申請書、被告八十九年三月六日（八九）智專一（四）○二○四
    五字第○八九八三○○三一九一號核駁審定書、九十年八月二十三日（九○）智
    專三（一）○五○一七字第○九○八七○○一四一七號再審查核駁審定書及經濟
    部九十一年一月十一日經訴字第○九一○六一○○八六○號訴願決定書在卷可憑
    ，堪信為真實。本件爭點應為系爭專利案是否有違專利法第九十八條第二項之規
    定而不符新型專利要件？
三、按新型係運用申請前既有之技術或知識，而為熟習該項技術者所能輕易完成且未
    能增進功效，不得依專利法申請取得新型專利，專利法第九十八條第二項定有明
    文。查系爭案申請專利範圍第一獨立項之記載，系爭案之特徵為一種室內運動器
    材之腳踏板構造（三），其主要包括有本體及表面體所組成，其中該本體與表面
    體係屬兩種不同材料者，且該本體係屬硬質材料所製成的；而表面體則屬軟質材
    料所製成，且使該表面體的硬度係較本體的硬度為軟，並能使表面體包覆樞設於
    本體之表層上。且具有兩種顏色以上的變化性。系爭案申請專利範圍附屬特徵則
    為表面層設有凹部或凸部。依上述原告申請專利範圍獨立項之記載可知系爭案之
    技術特徵係指由軟質材料之表面體包覆硬質材料之本體所構成之腳踏板構造。但
    查，一構造之材質之軟硬、顏色式樣，並非新型專利所保護之範圍，原告就上述
    本體與表面體軟硬材質之選用，亦非不可於習用材料中選取，系爭案由軟質材料
    之表面體包覆硬質材料之本體所構成之腳踏板構造，係有關一構造材質之選用，
    其請求依新型專利保護，核與新型專利係在保護對物品之形狀、構造之創作或改
    良規定不符。
四、引證二為八十六年十一月三日申請，八十七年六月一日審定公告之中空成型體表
    面花紋構造，其申請專利範圍第一獨立項為一種中空成型體表面花紋構造，其係
    在中空成型體上設有第一層面板及第二層面，二面板間形成有適當之空間，於其
    中一面板上設有花板，其中花紋可為或商標或圖案；其特徵在於：該花紋的周緣
    形成有適當角度的傾斜邊，其傾斜的方向係自花紋底部向上表面中央傾斜，花紋
    受中空成型體面板將其傾斜的周緣擠靠包覆獲得定位，而僅露出花紋的表面者。
    查引證案除揭露構造特徵外，另亦揭露面板與花紋二層面結合之習知技術，系爭
    案使表面體包覆樞設於本體之表層上，係將系爭案第一圖所示習用之一體式腳踏
    板改為本體、表面體，再以前述習用技術將兩者結合，或再於表面層設有凹部或
    凸部，均屬習知技術之轉用，而為熟習該項技術者所能輕易完成且未能增進功效
    ，原告主張其較據以核駁之引證案具進步性，非屬可採。至原告所舉其餘引證一
    、引證三、引證四、引證五、引證六及引證七在相同條件之下，獲得新型專利的
    准予，而系爭案卻遭受核駁，審查標準顯有不公一節。查引證一、引證三至引證
    七之專利案，如有不符專利要件之情事，應屬另案舉發之問題，系爭案是否為新
    型專利保護標的及是否符合新型專利要件，仍就系爭案之結構是否為物品之形狀
    、構造或裝置之創作或改良，以及其是否具產業上利用性、新穎性、進步性以判
    斷之，而系爭案就一構造之材質之軟硬、顏色式樣，並非新型專利所保護之範圍
    ，且系爭案使表面體包覆樞設於本體之表層上亦屬習知技術之轉用，而為熟習該
    項技術者所能輕易完成且未能增進功效，已如前述，自不能比附援引上述引證案
    執為系爭案應准專利之論據。
五、綜上所述，系爭專利係運用申請前既有之技術所能輕易完成且未能增進功效，被
    告以系爭案不符法定專利要件，而為不予專利之審定，於法核無不合，訴願決定
    予以維持，亦屬妥適。原告主張前詞，聲請撤銷訴願決定及原處分，並命被告對
    原告申請之第00000000號「室內運動器材之腳踏板構造（三）」新型專
    利案應准予專利之處分，為無理由，應予駁回。
據上論結，本件原告之訴為無理由，爰依行政訴訟法第九十八條第三項前段，判決如
主文。
中      華      民      國    九十二    年      三      月    二十七    日
                        臺 北 高 等 行 政 法 院   第 三 庭
                                           審 判 長 法  官  姜素娥
                                                    法  官  林文舟
                                                    法  官  陳國成
右為正本係照原本作成。
如不服本判決，應於送達後二十日內，向本院提出上訴狀並表明上訴理由，如於本判
決宣示後送達前提起上訴者，應於判決送達後二十日內補提上訴理由書（須按他造人
數附繕本）。
中      華      民      國    九十二    年      三      月    二十八    日
                                                    書記官  王英傑


司法院資訊處製作；財團法人民間司法改革基金會備份。
